【裁判字號】    88,上,1051
【裁判日期】    890905
【裁判案由】    返還定金
【裁判全文】
臺灣高等法院民事判決  八十八年度上字第一○五一號
    上  訴  人   甲○○
                             （現於臺灣桃園監獄服刑中）
    訴訟代理人   邱秀珠律師
    被  上訴人   李明宗      .
右當事人間請求返還定金事件，上訴人對於中華民國八十八年六月二十三日臺灣桃園
地方法院八十八年度訴字第五○五號第一審判決提起上訴，本院判決如左：
    主    文
原判決關於(一)命上訴人給付超過新臺幣伍拾萬元本息及以其餘伍拾萬元計算自八十八
年五月二十日起至八十九年八月廿二日止按年息百分之五計算之利息部分，(二)上開部
分假執行之宣告，(三)訴訟費用之裁判，均廢棄。
右廢棄部分，被上訴人在第一審之訴及其假執行之聲請均駁回。
第一、二審訴訟費用由上訴人負擔二分之一，餘由被上訴人負擔。
    事    實
甲、上訴人方面：
一、聲明：
  (一)原判決廢棄。
  (二)被上訴人在第一審之訴及其假執行之聲請均駁回。
二、陳述：除與原判決記載相同者外，補稱略以：
  (一)同意書上之上訴人簽名為真正，但右上角之「受託人（即上訴人）若無法完成本
    書約定事項時，應於立書人即委託人（即被上訴人）通知參日內無息乙次退還」
    等文字，於上訴人簽名捺印前並不存在，亦非上訴人所同意之內容，係被上訴人
    事後加上。
  (二)訴外人李金榜為代書，常受委託為被上訴人處理事務，因認被上訴人擬與坐落中
    壢市○○段興南小段二二七之三六號等土地地主合建房屋，上訴人為地主，得協
    助與其他地主談判，乃與上訴人約定合夥處理本件合建事務，以上訴人之名義與
    被上訴人簽約受託處理事務，由二人分配報酬。李金榜於七十九年二月五日要求
    被上訴人簽立同意書，自任見證人。事後被上訴人要求李金榜轉交該同意書予上
    訴人確認，上訴人在同意書上簽名捺印，以示知悉。
  (三)被上訴人與上開土地地主合建房屋，約定由被上訴人給付地上房屋每棟保證金五
    十萬元，上訴人及其兄弟於該土地上共有二棟房屋（門牌中壢市○○路一四、二
    二號），被上訴人應給付一百萬元，於同時簽約者眾，兩造一時疏漏，僅以一棟
    房屋計算而給付五十萬元，嗣後被上訴人同意增加給付五十萬元。
  (四)同意書上所載上訴人收受之票號KA0000000及KA0000000面額各五十萬元之支票，
    並非定金。其一為同意書第二項所載陳秀琴、陳文龍成立買賣時應支付上訴人之
    仲介費五十萬元，另一為增加給付之合建保證金。被上訴人致上訴人之存證信函
    ，即承認已交付上訴人保證金一百萬元。
  (五)被上訴人業與陳秀琴等簽訂買賣契約，不得請求上訴人返還仲介費。
  (六)依同意書第二項約定，被上訴人應給付仲介費五十萬元及自七十九年二月五日起
    至給付日止，按年息百分之五計算之利息，是縱上開二紙支票為被上訴人交付之
    定金，上訴人得以上開仲介費本息與被上訴人之債權相抵銷。
乙、被上訴人方面：
一、聲明：駁回上訴。
二、陳述：除與原判決記載相同者外，補稱略以：
  (一)被上訴人並無與李金榜合夥投資興建房屋，上訴人自始與李金榜謀詐被上訴人購
    地款項。
  (二)上訴人仲介之被上訴人與陳秀琴、陳文龍之買賣，兩造係約定於全部土地簽約完
    成（含分割、交換、送建照等），才支付仲介費。嗣因上訴人需錢恐急，情商被
    上訴人先行支付仲介費一百萬，並由李金榜擬定同意書，約定「受託人若無法完
    成本書約定事項時，應於立書人即委託人通知參日內無息乙次退還」後，始由被
    上訴人之會計開立上開二紙支票交付上訴人簽名捺印收受，並非事後補載。
  (三)被上訴人與上訴人及其兄弟簽訂之供地合建契約加註（二）載明，契約成立時由
    被上訴人支付五十萬元之合建保證金，經上訴人親收（票號為 KA0000000），與
    上訴人預借之仲介費無關。
  (四)倘被上訴人於簽訂供地合建契約後同意再給付上訴人及其兄弟五十萬元之保證金
    ，應係記載於供地合建契約書上，而非記載於同意書上。
    理    由
一、被上訴人主張：被上訴人因擬與坐落桃園縣中壢市○○段興南小段二二七之三六
    號等十九筆土地之地主合建房屋，於七十九年二月五日委託上訴人處理有關上開
    土地之分割、交換、簽約事務，由被上訴人簽具同意書，並交付上訴人票號KA00
    00000及KA0000000面額各五十萬元之支票二紙，以預付定金，約定如上訴人無法
    完成約定事項，應於被上訴人通知三日內無息返還。上訴人受委託後，未依約處
    理上開事務，且以不實情事向被上訴人詐騙金錢。為此依上開約定請求上訴人返
    還一百萬元及法定遲延利息。上訴人則以：上訴人與李金榜約定合夥處理本件受
    委託事務，被上訴人依李金榜之要求簽立同意書及支票轉交上訴人，上訴人於收
    受後在同意書上簽名捺印，以示知悉。兩造並無約定上訴人如無法完成約定事項
    時，應於被上訴人通知三日內無息返還，同意書上有關上訴人無法完成約定事項
    時，應返還一百萬元之記載，係被上訴人事後增載。上訴人所收受之上開二紙支
    票，其一為同意書第二項所載上訴人仲介被上訴人與陳秀琴、陳文龍之買賣契約
    之報酬，被上訴人業與陳秀琴等簽訂買賣契約，自不得請求上訴人返還該仲介費
    。另一為上訴人及其兄弟與被上訴人合建房屋，依約被上訴人應給付一百萬元，
    因僅給付五十萬元，被上訴人另增加給付之五十萬元，並非被上訴人預付之定金
    等語，資為抗辯。
二、被上訴人主張其委託上訴人處理上開土地之分割、交換、簽約事務，交付上開二
    紙支票予上訴人，作為定金，並約定如上訴人無法完成約定事項時，應返還該定
    金云云，固據提出同意書為證，上訴人自認收受上開二紙支票，惟辯稱該二紙支
    票並非受委託處理上開土地事務之定金，而係被上訴人應給付之仲介費及合建保
    證金。其在同意書上簽名捺印時，該同意書上並無如無法完成約定事項時應予返
    還等文字之記載，係被上訴人事後增載等語。查：
  (一)被上訴人因委託上訴人處理有關合建土地之分割、交換、簽約等事務，就其應負
    擔之義務，簽署同意書，一式二份，由兩造分別持有，有兩造分別提出之同意書
    在卷可稽（本院卷證物袋）。上訴人持有之同意書，左上角有上訴人自承係其書
    寫收受上開二紙支票之文字（本院卷第一五一頁）。被上訴人持有之同意書，左
    上角除有上訴人收受上開二紙支票等文字之記載外，並有「受託人（即上訴人）
    若無法完成本書約定事項時，應於立書人即委託人（即被上訴人）通知參日內無
    息乙次退還」等文字。被上訴人持有之同意書上上訴人收受支票及未完成事後應
    予返還等文字均非上訴人所書寫，固為兩造所不爭執，惟上開文句之左下角，有
    上訴人之簽名及指印，其指印並與「次退還」三字有些許重疊。本院囑託憲兵司
    令部鑑定比對上開文字及指印，究係先有簽名或先有文字，該司令部以無相關鑑
    析儀器，未予鑑定。本院再囑託法務部調查局鑑定，該局以上開文字墨跡與上訴
    人之指紋交叉疊印處只有少許，無足夠疊印交叉順序特徵供辨識，亦未鑑定。本
    院審酌該同意書所載內容，均係被上訴人應履行之義務，應無由上訴人簽名蓋章
    之必要，而以被上訴人簽署後交上訴人收執為已足。對照上訴人對於其簽名時已
    由被上訴人交付上開二紙支票乙節並不爭執，由其收執之同意書上亦有收受上開
    二紙支票之記載，堪信其當時係以簽收支票之意思簽名捺印。則依通常情形，必
    係先記載簽收文字，再為簽名用印，且應在緊接簽收文字之末尾處為之。乃上訴
    人之簽名處與記載收受上開二紙支票之文字之間，尚有相當之距離，如謂簽名捺
    印前尚無簽收支票文字之記載，或僅有簽收文字，而該文字與簽名捺印間係空白
    ，均不符常情。上訴人辯稱由於同意書上未記載其姓名，恐日後不能供其作為證
    據，故而在有空白之處簽名捺印，當時並無其他文字之記載。被上訴人之會計於
    其簽名捺印後才記載支票號碼云云，不足採信。被上訴人主張兩造有約定如上訴
    人無法完成受託事項時，應於被上訴人通知三日內無息返還票面金額等語，應可
    採信。
  (二)同意書上雖未記載上開二紙支票之給付原因，惟兩造既約定上訴人若無法完成約
    定事項時應予返還，堪信係被上訴人基於同意書所載義務而為之相關給付。上訴
    人辯稱其中一紙支票係被上訴人增給之合建保證金云云，並以被上訴人於八十九
    年五月八日致上訴人之存證信函為證（本院卷第一○○頁），惟被上訴人主張其
    未同意增加給付上訴人五十萬元之保證金，因上訴人辯稱其已受領一百萬元之保
    證金，故而請求返還該一百萬元等語。查兩造前因簽訂合建契約，由被上訴人給
    付上訴人五十萬元之保證金，此為兩造所不爭執，並有供地合建契約書可憑（本
    院卷第二七頁）。被上訴人否認有同意增加給付五十萬元，上訴人亦未舉證證明
    ，且按合建保證金係基於兩造合建契約所為之履約保證金，與依同意書係基於兩
    造委託處理分割、交換、簽約事務而給付之報酬者，其原因關係並不相同，則兩
    造不於供地合建契約書上記載受領保證金，記載於同意書上，並載明如上訴人
    未完成受委託事項，應即返還等語，顯不相當。被上訴人於八十九年五月八日致
    上訴人之存證信函雖陳稱「由本人提供合建保證金新台幣壹佰萬元正為履行合約
    之保證」等語（本院卷第一○○頁），惟該信函係於本院審理中為之，兩造對於
    被上訴人應給付及已經給付之保證金金額尚有爭執，被上訴人依上訴人之主張而
    請求返還保證金一百萬元，即不足為被上訴人確已給付一百萬元之保證金之證明
    。另一紙支票部分，按同意書約定：「茲有土地坐落於中壢市○○段興南小段二
    二七之三六．．．號等十九筆土地，因合建需要，特委託鍾耀光先生處理有關分
    割、交換、簽約等事宜，經雙方同意，訂立下列條款如下：一、．．．二、上開
    土地其中陳秀琴、陳文龍部分，買賣簽立，本人同意支付新台幣伍拾萬元正予鍾
    先生。．．．」其約定應給付上訴人之仲介費金額雖與該另一紙支票之金額相同
    ，但被上訴人否認其交付該支票係為給付仲介費，參諸被上訴人於簽署同意書之
    前，已於同年一月廿三日與陳秀琴、陳文龍成立買賣契約，有不動產買賣契約書
    在卷可憑（本院卷第三五頁以下），介紹人欄並載有上訴人之姓名。上訴人已經
    完成同意書第二條約定之事務，被上訴人已有給付仲介費五十萬元之義務，不生
    上訴人不能完成受託事務時應予返還之問題，該支票非為給付同意書第二條之仲
    介費而交付。被上訴人主張上開二紙支票非為給付合建保證金及仲介費而交付，
    而係為預付上訴人定金（即報酬），應可採信。
三、上訴人未完成同意書約定之委託事項，為上訴人所不爭執，被上訴人依同意書之
    約定，請求上訴人返還一百萬元，即非無據。利息部分，被上訴人係於八十八年
    四月二十一日以存證信函通知上訴人依約於文到後三日內返還一百萬元，該信函
    於翌日送達上訴人，有被上訴人提出之存證信函及回執附卷可參，上訴人應自同
    月二十六日起負遲延責任。則被上訴人請求上訴人給付自起訴狀繕本送達之翌日
    即八十八年五月二十日起至清償日止按年息百分之五計算之利息，亦非無據。
四、上訴人又辯稱被上訴人業於七十九年一月二十三日與陳秀琴等簽訂買賣契約，依
    同意書第二項約定，被上訴人應給付仲介費五十萬元及自簽署同意書之日即七十
    九年二月五日起算之利息，其得以之與被上訴人之上開債權相抵銷等語。被上訴
    人則主張兩造係約定於全部土地簽約完成（含分割、交換、送建照等），才支付
    仲介費云云。查被上訴人業於七十九年一月二十三日與陳秀琴等簽訂買賣契約，
    已如前述，依同意書第二條約定，被上訴人於與陳秀琴等簽訂買賣契約時，即有
    給付上訴人仲介費之義務，並不以完成移轉登記為必要，況陳秀琴等亦已依約將
    所有權移轉予被上訴人，有土地登記簿謄本在卷可稽（本院卷第一○二頁以下）
    。上訴人主張就其對於被上訴人之五十萬元仲介費債權與被上訴人之上開債權相
    抵銷，即無不合。利息部分，兩造並未約定被上訴人應給付仲介費之期限，應於
    催告後始負遲延責任。上訴人於本院八十九年八月廿二日言詞辯論期日始行使請
    求權，被上訴人應自同月廿三日起給付法定遲延利息。是上訴人主張就其五十萬
    元及自八十九年八月廿三日起按年息百分之五計算之利息之債權與被上訴人之上
    開一百萬元本息債權相抵銷，應予准許，超過部分，尚屬無據。抵銷後，被上訴
    人應給付上訴人五十萬元及自八十八年五月二十起按年息百分之五計算，並其餘
    五十萬元自八十五年五月二十日起至八十九年八月廿二日止按年息百分之五計算
    之利息。
五、從而被上訴人依同意書之約定，請求上訴人給付五十萬元及自八十八年五月二十
    起按年息百分之五計算，並其餘五十萬元自八十五年五月二十日起至八十九年八
    月廿二日止按年息百分之五計算之利息，應予准許。原法院就此部分為上訴人敗
    訴之判決，並無違誤。上訴意旨指摘此部分原判決不當，求予廢棄改判，為無理
    由，此部分之上訴應予駁回。被上訴人超過部分之請求，不應准許。原法院就此
    部分為上訴人敗訴之判決，容有未洽。上訴意旨指摘此部分原判決不當，求予廢
    棄改判，為有理由。
據上論結，本件上訴為一部有理由，一部無理由，依民事訴訟法第四百四十九條第一
項、第四百五十條、第七十九條但書，判決如主文。
中      華      民      國    八十九    年      九      月      五      日
                                民事第十四庭
                                    審判長法  官  張  劍  男
                                          法  官  蘇  芹  英
                                          法  官  陳  筱  珮
右正本係照原本作成。
不得上訴。
中      華      民      國    八十九    年      九      月      六      日
                                          書記官  紀  昭  秀


司法院資訊處製作；財團法人民間司法改革基金會備份。
